【裁判字號】    99,再易,5
【裁判日期】    990316
【裁判案由】    損害賠償
【裁判全文】
臺灣高等法院臺中分院民事裁定           99年度再易字第5號
    再審聲請人
    即再審原告  甲○○
    再審相對人
    即再審被告  丙○○
                乙○○
上列當事人間請求損害賠償事件，再審聲請人即再審原告對於本
院98年度上易第276 號判決及98年度再易字第68號裁定，提起再
審之訴及聲請再審，本院裁定如下：
    主  文
再審之訴及再審之聲請均駁回。
訴訟費用由再審原告即再審聲請人負擔。
    理  由
一、本件再審原告即再審聲請人主張：
  (一)對本院98年度上易第276號判決提起再審部分：
  1.再審原告認有民事訴訟法第496條第1項第13款規定之情形：
    再審原告原本得在原二審提出可以證明再審被告每每於深夜
    製造噪音之光碟證物，然因在之前刑事及刑事附帶民事訴訟
    共計五個不同法庭之九位法官皆認對造有無製造噪音與本案
    無關，是而再審原告便未提出。但是原二審之法官卻竟將再
    審被告所提出未經鑑定有無造假之光碟證物，採為判決基礎
    （判決書頁13中段：「又經本院當庭播放乙○○庭呈之光碟
    片亦顯示：於96年10月21日凌晨 l時13分及96年10月22日凌
    晨零時33分確有甲○○敲擊牆壁之聲響，益證丙○○、乙○
    ○稱渠等係長期無法忍受噪音問題與甲○○理論一節應屬可
    採。」），並因之比一審多判了新台幣六萬元之精神慰撫金
    予再審被告。經再審原告對此一適用法規顯有錯誤之裁判提
    起再審之訴，再審法院又在98年度再易字第68號裁定書中，
    就再審原告有否舉證「為判決基礎之證物係偽造或變造者。
    」情事，業經提起刑事訴訟程序，或經宣告判決有罪確定，
    或其刑事訴訟不能開始或續行非因證據不足之事證，加以審
    查，足證再審法院亦肯認再審被告在民國98年 7月27日下午
    準備庭中，所提出欲證明再審原告製造噪音之光碟內容與本
    案有關，並得被採為判決之基礎，則顯然對造有無製造噪音
    情事，在本案已被採為斟酌之內容。準此，則再審原告證明
    再審被告二人素無正業、晝伏夜出、製造噪音之光碟證物（
    已附於再審原告在民國98年9月24日所提再審之訴狀內)當屬
    ：「如經斟酌，可受較有利益之栽判者。」又依據民事訴訟
    法第500條第2項後段：「其再審之理由發生或知悉在後者，
    均自知悉時起算。」之規定，因再審法院在98年度再易字第
    68號裁定書中，肯認了對造製造噪音之光碟證物與本案有關
    ，並得被採為判決之基礎，再審原告才知悉原來在本案可得
    提出再審被告製造噪音之光碟證物，故自應從上開裁定書送
    達於再審原告之時，起算三十日之不變期間。
  2.再審原告認有民事訴訟法第 497條規定之情形：再審原告原
    本已在原二審提出足以證明再審被告二人共同傷害再審原告
    之證物，包括再審被告二人在訴訟程序中，種種矛盾與不合
    年度訴字（第2889號民事陳報狀與再審原告頭部受傷模擬圖
    六張參照），與再審被告趙嫌與育才派出所白曜嘉警員、廖
    明科警員小自白對話錄音光碟及譯文。然原二審法官對上開
    六張模擬圖從未斟酌，又對兩造於審判筆錄之供述（判決書
    8 頁中段，法官引再審被告於審判筆錄之供述而成：「我們
    有互相抓住對方，並開始扭打，扭打到沙發那邊，甲○○拿
    菸灰缸作勢要打伊，被伊搶下，搶下後伊順勢拿菸灰缸敲追
    甲○○的頭，伊看到甲○○受傷流血就停止了」等語。惟對
    照民國98年8月6日之審判筆錄，再審被告說的是：「他揮拳
    打我，我們開始扭打，打到沙發那邊，後來在比較長的沙發
    上，他把我制住了。我們兩人有互相抓住對方」、「被告甲
    ○○拿煙灰缸作勢要打我，被告丙○○有看到過來制止，我
    和被告丙○○都有去搶煙灰缸，但最後是我把煙灰缸搶下來
    ，搶下以後，我就順勢拿煙灰缸敲他的頭。我看到他頭受傷
    有血我就停止」。則上引判決書頁 8中段得心證理由，不但
    將最關鍵之「後來在比較長的沙發上，他把我制住了」一節
    脫漏不論，而且將「我們兩人有互相抓住對方」與「後來在
    比較長的沙發上，他把我制住了」之發生次序顛倒，使得再
    審被告所說：「被告甲○○拿煙灰缸作勢要打我」。究竟是
    在「後來在比較長的沙發上，他把我制住了」，之前或之後
    發生，變得似乎已無關重要。但其實如果煙灰缸之加入衝突
    場面，是在再審被告黃嫌已被再審原告壓制在再審被告趙嫌
    住處客廳三人座沙發上之後，再審被告黃嫌則斷無可能有其
    所謂：「搶下煙灰缸」，甚或：「被告丙○○有看到過來制
    止，我和被告丙○○都有去搶煙友缸」之情況發生，更何況
    當檢察官問再審被告趙嫌：「有無看到誰拿煙灰缸？」時，
    再審被告趙嫌很明確地回答：「無。拿的時候我並沒有看到
    ，我想我可能那時我在打電話」。而如果煙灰缸之加入衝突
    場面，是在再審被告黃嫌被再審原告壓制在沙發上之前，則
    再審原告既與再審被告黃嫌面對面，黃嫌如何能在右手拿鑰
    匙之情況下，左手還能夠“搶下”煙灰缸，並進而敲出再審
    原告頭頂之四公分撕裂傷，然後才被再審原告壓制在沙發上
    ？又若真如此，則再審原告在頭破血流的情況下，不得已回
    手壓制再審被告黃嫌在沙發上且僅造成再審被告黃嫌鼻骨輕
    微骨折，難道還不是正當防衛？所以由此可知，再審被告對
    於煙灰缸之加入衝突場面一節，根本是在說謊。而法官不查
    上述脫漏與再審被告證詞之矛盾，甚以再審原告於警詢及傷
    害一案原審審理時根本從未說過之：「當天確有才推開丙○
    ○，並與乙○○發生互毆」等語。添加於判決書 8頁末段：
    「甲○○本人於警詢及傷害一案原審審理時亦坦言當天確有
    推開丙○○，並與乙○○發生互毆等情」，更是絕對的錯誤
    ！事實上當趙嫌自側後方動手強扯再審原告之頭髮，再審原
    告僅旋身將其手撥開，而非推開!(推乃黃嫌所說，怎可張冠
    李戴!)且再審原告是基於正當防衛之需要才不得已動手，與
    互毆迥然不同，怎能將防衛行為扭曲成"互毆"呢？和再審被
    告趙嫌之自白（判決書 9頁末段），法官對再審原告所提出
    ，再審原告在民國97年4月ll日凌晨4時許於住家大門外之防
    火門後之樓梯間錄得趙嫌與育才派出所白曜嘉警員、廖明科
    警員之對話錄音光碟及譯文，認為「已為丙○○所否認」，
    且「丙○○與乙○○既屬朋友關係，倘該趙姓之女實在為丙
    ○○，丙○○又何以未稱其名，反稱「那個男的」且無證據
    證明該光碟內所謂之趙姓之人即為丙○○」，「參諸該錄音
    譯文無時間、場合之記載，就毆打之時間係何時亦無證據足
    以證明」，故「難以該光碟之錄音譯文，即謂丙○○確有於
    案發當天持煙灰缸打甲○○」。然而事實上卻是丙○○先於
    民國97年8月6日審判庭時，對再審原告律師所提之：「你有
    無跟警員說你有打被告甲○○？」、「97年 4月ll日兩位警
    員到現場有無到你家裡面？」、「你是否有講過譯文內的內
    容？（提示並告以要旨）」諸問，僅回答：「我沒印象」、
    「如果我有跟他談這些，應該是很晚了，或者是有喝了酒」
    ；又於民國97年 9月l9日勘驗播放該光碟時，對法官提問：
    「你有無說過這些話」時，亦僅回答：「我不記得了」。換
    言之，法官認為「已為丙○○所否認」之印象，不知從何得
    來？而對照譯文：「對，我就打他，然後他就壓著那個男的
    ，然後他就在上面」，顯然第一個「他」跟「那個男的」指
    的即再審原告，第二個「他」跟第三個「他」指的才是黃嫌
    ，因再審原告雖已將黃嫌壓制在沙發上，然再審原告整個人
    卻是跪倒在三人座沙發與茶桌間之窄小地面上，此際黃嫌仍
    不斷地以鑰匙戳擊再審原告頭臉，並且試圖反轉掙脫，隨即
    趙嫌便拿起茶桌上之煙灰缸朝再審原告頭部猛擊，才讓黃嫌
    得以反居上方，否則若再審原告能一直將黃嫌壓制在沙發上
    ，又怎會落得頭破血流？而該錄音譯文文件本身雖無時間、
    場合之記載，然該文件乃再審原告單方面製作，時間、場合
    之記載或有未及，但再審原告於刑事審判中早已陳述錄得之
    時間、場合，並呈送書狀，記明筆錄，否則怎會有民國97年
    8月 6日審判庭時，再審原告律師對趙嫌之提問與民國97年9
    月l9日之勘驗？至於毆打之時間，則據譯文內容：「影印一
    張可能沒用，他可能會撕掉，所以我就影印了好幾張，然後
    我就把它貼上去，貼上去以後，然後他就出來，看到以後他
    就撕掉，然後下去找管理員，然後我就又貼一張上去，我就
    是要讓他知道他真的是吵到別人，然後他又看到那一張後，
    就一直來踹我家門，然後就攝影機拿過來，然後他就跑到我
    家」即知趙嫌與警員談論著的是民國96年ll月22日之事件，
    殊不知判決書10頁上段法官：「就毆打之時間係何時亦無證
    據足以證明」之疑惑從何而來。他起訴書才好笑，寫那個什
    麼？說他是音樂工作者。沒有，他告我傷害已經不成立了，
    但是他告我恐嚇跟公然侮辱，我都不知道什麼叫心生畏懼，
    哼！我真想拿一台卡拉OK在這唱歌，放最大聲，阿我唱歌很
    難聽，可是我就一直唱，如果別人說你可以不要唱否？我就
    說沒辦法，因為我想要做歌星。然後他還聽台語歌，真不曉
    得那有什麼好聽的。真的，拜託，這個人騷擾我到這個程度
    ，我一定要讓這個人去關，早已可知法官所謂"趙姓之女"即
    趙嫌，若是比對聲紋，更可證明趙嫌確有說過那些話，所以
    希望鈞院能在再審之時，賜准再審原告之聲紋比對聲請，以
    使趙嫌之犯行得以確認。再就該錄音譯文中趙嫌所說：「然
    後他（指黃嫌）就壓著那個男的（指再審原告），然後他（
    指黃嫌）就在上面，然後我就．．．嘖，這個菸灰缸很重，
    然後我就這樣打打打打打，啊又覺得使不出力」、「我就這
    樣打打打，然後後來他就叫不要打了不要打了，我流血了」
    、「然後我也不知道他到底有沒有受傷，我就只知道要用力
    的打，但是又使不出力因為這真的蠻重，我實在是沒有那個
    力氣，然後他又叫我流血了，然後他真的滿臉血，然後一直
    要把他弄出去，他又不出去」等語，不但與再審原告所主張
    ：「本人頭部前方長達 2公分撕裂傷是黃嫌持續以鑰匙攻擊
    所造成；而本人頭頂長達 4公分之撕裂傷則是趙嫌跨騎在本
    人背上，以重物攻擊所造成」幾全相符，而且衡諸常理，若
    非事實，趙嫌當無在凌晨4、5點，對兩位素來友好之員警，
    就自己傷人的過程說謊的必要。至於趙嫌是否因傷害不起訴
    處分確定而得意忘形，抑或如其於譯文末尾所述：「好啦！
    不好意思喲，我真的是太久沒有人可以說」，不得而知，但
    該錄音長達l9分鐘，亦未見趙嫌有何條理不清之處，足證趙
    嫌是在神智清楚且自由意志下所言，而所言之內容，亦足證
    趙嫌的確與黃嫌共同傷害再審原告無誤。卻加以曲解，則未
    合理斟酌，即為漏未斟酌，當足構成民事訴訟法第 497條中
    段：「其經第二審確定之判決，如足影響於判決之重要證物
    ，漏未斟酌．．．亦得提起再審之訴」之法定再審事由，而
    上開在原二審提出足以證明再審被告二人共同傷害再審原告
    之證物，雖經再審原告於民國98年 9月24日再次提出附於再
    審之訴狀內，卻仍遭再審法院於98年度再易字第68號裁定書
    中，漏未斟酌，故應從上開裁定書送達於再審原告之時，起
    算三十日之不變期間。
  (二)對本院98年度再易字第68號裁定聲請再審部分：
    再審聲請人認有民事訴訟法第496條第1項第1款、第8款及第
    9 款規定之情形：原裁定既認『其餘指摘原確定判決具有違
    反民事訴訟法第 388條：「除別有規定外，法院不得就當事
    人未聲明之事項為判決」、同法第221條第2項：「法官非參
    與為判決基礎之辯論者，不得參與判決」。以及其他違法之
    情事』，可見再審聲請人早已在原民國98年 9月24日提出之
    再審之訴狀內，清楚表明了合於民事訴訟法第496條第l項第
    1 款：「一、適用法規顯有錯誤者」之再審事由以為再審理
    由，絕非僅僅泛言有何條款之再審事由，而無提出具體情事
    ，甚者再審原告對於上述原判決適用法規如何錯誤之情況，
    亦具體指陳違反民事訴訟法第 388條：「除別有規定外，法
    院不得就當事人未聲明之事項為判決」之適用錯誤者，共有
    1.再審相對人之上訴狀中既已聲明求為(1)原判決關於不利於
    丙○○、乙○○部分廢棄。(2)上開廢棄部分，甲○○應再給
    付丙○○8萬元（醫藥費 3萬元、精神慰撫金5萬元）、應再
    給付乙○○8萬元（醫藥費 3萬元、精神慰撫金5萬元）；而
    二審判決書中亦認：「丙○○、乙○○提起一部上訴，其餘
    敗訴部分，即原審駁回丙○○對甲○○ 28萬7043元本息、8
    萬元法定遲延利息請求，及乙○○對甲○○26萬8360元本息
    、8 萬元法定遲延利息請求等部分，則未據丙○○、乙○○
    提起上訴，該等部分業已確定」（判決書 6頁、三），然二
    審判決書中得心證之理由項下，就再審相對人請求之金額仍
    以40萬元及30萬元為論斷（判決書14、15頁）；以及再審相
    對人丙○○雖就再審聲請人傷害及侵入住宅部分，請求精神
    慰撫金 5萬元，但侵入住宅部分之請求權基礎，從未在訴狀
    內或言詞辯論時表明，二審判決書中亦未交代；又再審相對
    人雖在一審刑事附帶民事起訴狀中，聲明就噪音部分請求精
    神慰撫金，然經一審法官曉喻後亦已撤回，二審亦未追加上
    訴，則二審判決書中得心證之理由項下，就精神慰撫金部分
    ，直接將請求權基礎不明之侵入住宅部分，及與本案根本無
    關之噪音部分一併審酌（判決書13頁）。違反民事訴訟法第
    221條第2項：「法官非參與為判決基礎之辯論者，不得參與
    判決」之適用錯誤者，為原審法官並未在民國98年 8月ll日
    之庭期，重新勘驗該光碟，也未讓兩造對該光碟之證據力加
    以辯論，遑論將該光碟中敲打牆壁之咚咚聲送勘，並讓再審
    聲請人有提出再審相對人刻意製造甩門、拖傢俱等種種噪音
    之證據的機會，便將該光碟據以為判決之基礎。故殊不知原
    裁定所指：「縱有指陳原確定判決有違法裁判之虞，卻未能
    表明任何法定再審原因」究竟為何，難道違反民事訴訟法第
    388 條：「除別有規定外，法院不得就當事人未聲明之事項
    為判決」、同法第221條第2項：「法官非參與為判決基礎之
    辯論者，不得參與判決」。以及其他違法之情事，還不算是
    適用法規顯有錯誤？原裁定雖認再審聲請人固具體指陳原確
    定判決具有違反民事訴訟法第496條第l項第8款、第9款之情
    事，然因再審原告並未能舉證上開情事業經提起刑事訴訟程
    序，遑論提出上開情事業經宣告判決有罪確定，或其刑事訴
    訟不能開始或續行非因證據不足之事證，故非合法。惟查，
    以民事訴訟法第496條第 l項第9款而論，所謂「為判決基礎
    之證物係偽造或變造者」中之證物，當指在審理過程中確其
    證據能力，並經合法調查後採為判決基礎之證物；倘若該證
    物與本案無關，根本不具證據能力，且未經合法調查，卻被
    採為判決之基礎，則係明顯違反民事訴訟法第496條第l項第
    l款「適用法規顯有錯誤者」，並或有違反民事訴訟法第496
    條第l項第7款「參與裁判之法官關於該訴訟違背職務犯刑事
    上之罪者，或關於該訴訟違背職務受懲戒處分，足以影響原
    判決者」之虞，斷無亦違反民事訴訟法第496條第 l項第9款
    「為判決基礎之證物係偽造或變造者」之餘地。因此顯然原
    裁定法院肯認再審相對人在民國98年 7月27日下午準備庭中
    ，所提出欲證明再審聲請人製造噪音之光碟內容與本案有關
    ，具證據能力，且經合法調查，並被採為判決之基礎，才會
    就再審原告有否舉證「為判決基礎之證物係偽造或變造者。
    」情事，業經提起刑事訴訟程序，或經宣告判決有罪確定，
    或其刑事訴訟不能開始或續行非因證據不足之事證，加以審
    查。然而事實上再審聲請人在前再審訴狀內清楚說明了在民
    國98年 7月27日下午準備庭中，惟一當庭勘驗過之上開光碟
    「牆壁敲打聲」資料夾中數段影音係偽造、變造之證據，但
    由於該數段影音並非再審相對人所攝，自難提起刑事訴訟程
    序，遑論經宣告判決有罪確定，故其為屬民事訴訟法第 496
    條第2 項後段「因證據不足以外之理由，而不能為有罪之確
    定判決或罰鍰之確定裁定者」之情況，因此原裁定遽認再審
    聲請人未能舉證，係違反民事訴訟法第496條第 l項第l款：
    「適用法規顯有錯誤者」，而足構成原裁定之再審事由。
  (三)綜上所述，爰提起再審之訴及聲請再審，請求廢棄臺灣高等
    法院臺中分院98年度上易第 276號判決及98年度再易字第68
    號裁定云云。
二、按再審之訴，應於30日之不變期間內提起。其期間自判決確
    定時起算，判決於送達前確定者，自送達時起算；其再審之
    理由發生或知悉在後者，均自知悉時起算，民事訴訟法第50
    0條第1項、第 2項前段定有明文。再審期間，其再審之理由
    發生或知悉在後者，自知悉時起算，提起再審之訴之原告，
    如主張其知悉再審理由在後，應就此知悉在後之事實負舉證
    責任（最高法院30年抗字第 443號判例意旨參照）。次按提
    起再審之訴，應於訴狀表明再審理由，民事訴訟法第 501條
    第1項第4款定有明文。此為必須具備之程式。所謂表明再審
    理由，係指須敘明確定判決有何法定再審原因及合於法定再
    審事由之具體情形而言，始為相當，倘僅泛言有何條款之再
    審事由，而無具體情事者，仍難謂已合法表明再審事由，且
    毋庸命其補正，即得逕認其訴為不合法予以駁回。又按對於
    確定裁定聲請再審，依民事訴訟法第 507條準用本編之規定
    聲請再審（最高法院 60年度台抗字第688號、61年度台再字
    第137號、64年台聲字第 76號及70年度台再字第35號判例意
    旨可資參照）。
三、關於對本院98年度上易第276號判決提起再審部分：
    按再審之訴，應於30日之不變期間內提起；其期間自判決確
    定時起算，判決於送達前確定者，自送達時起算；其再審之
    理由發生或知悉在後者，均自知悉時起算；但自判決確定後
    已逾5年者，不得提起，民事訴訟法第500條第1項、第2項定
    有明文。又不得上訴之判決，於宣示時確定；不宣示者，於
    送達時確定，民事訴訟法第398條第2項亦定有明文。本院98
    年度上易字第 276號判決（下稱原確定判決）為須宣示之不
    得上訴判決，係於民國98年 8月25日確定，惟原確定判決係
    於98年9月2日寄存送達予再審原告，有送達證書在卷可稽，
    依民事訴訟法第138條第2項規定自寄存之日起經10日發生效
    力，即98年 9月12日發生送達效力，又再審期間之起算日，
    應為送達之日，即為98年 9月12日，揆諸上開規定，再審原
    告至遲應於98年10月12日提起再審之訴，方為合法。再審原
    告泛稱於98年度再易字第68號裁定書中，肯定再審被告製造
    噪音之光碟證物與本案有關，並得採為判決之基礎，再審原
    告始知悉上開證物，惟該裁定並未肯認上開證物，並裁定駁
    回再審原告之聲請。從而，再審原告遲至98年12月29日始提
    起本件再審之訴，未提出遵守法定期間之證據，依上說明，
    顯非合法。
四、關於對本院98年度再易字第68號裁定聲請再審部分：
    按對於確定裁定聲請再審，以有民事訴訟法第 507條準用第
    496條第1項所列各款或第497 條之情形之一者為限。並依同
    法第501條第 1項第4款規定應於訴狀中表明再審理由，其必
    備之程式，始無欠缺，否則其聲請即屬不合法，法院毋庸裁
    定命為補正，得逕行駁回之。此所謂表明再審理由，係指必
    須敘明確定裁定有何合於法定再審事由之具體情事而言。倘
    僅泛言有何條款之再審事由，而無具體情形者，仍難謂已合
    法表明再審理由。本件再審聲請人聲請再審，僅泛稱本院98
    年度再易字第68號確定裁定有民事訴訟法第496條第 1項第1
    款「適用法規顯有錯誤」、第 7款「參與裁判之法官關於該
    訴訟違背職務犯刑事上之罪者，或關於該訴訟違背職務受懲
    戒處分，足以影響原判決者」及第 9款「為判決基礎之證物
    係偽造或變造者」之情形，而對之聲請再審。惟經核其聲請
    狀內表明之再審理由，無非說明其對於前訴訟程序確定裁判
    不服之理由，對於原確定裁定究有如何合於民事訴訟法第49
    6條第1項第1款、第7款及第 9款規定之具體情事，則未據敘
    明，依上說明，其聲請自非合法，應予駁回。
五、據上論結，本件再審之訴及再審之聲請均不合法，應予駁回
    。爰依民事訴訟法第 502條第1項、第507條、第95條、第78
    條，裁定如主文。
中    華    民    國    99    年    3     月    16    日
                民事第五庭    審判長法  官  古金男
                                    法  官  王重吉
                                    法  官  鄭金龍
以上正本係照原本作成。
不得抗告。
                                    書記官  瑞芳
中    華    民    國    99    年    3     月    16    日
                                                      Ｖ

司法院資訊處製作；財團法人民間司法改革基金會備份。
